【裁判字號】    97,交聲,884
【裁判日期】    970909
【裁判案由】    聲明異議
【裁判全文】
臺灣高雄地方法院交通事件裁定         97年度交聲字第884號
原處分機關  交通部公路總局高雄區監理所
抗  告  人
即  異議人
即受處分人  甲○○
                      之10
上列異議人即受處分人因違反道路交通管理處罰條例案件，對於
交通部公路總局高雄區監理所於中華民國97年4 月8 日所為高監
營裁字裁80-NO0000000號處分，聲明異議，經本院交通法庭於97
年5 月30日裁定駁回異議人即受處分人之異議後，經異議人即受
處分人提起抗告，本院更正裁定如下：
    主  文
原裁定撤銷。
交通部公路總局高雄區監理所中華民國97年4 月8 日高監營裁字
裁80-NO0000000號之處分關於裁處甲○○罰鍰新臺幣肆萬伍仟元
部分撤銷。
前項撤銷部分不罰。
    理  由
壹、程序部分：
一、按原審法院認為抗告有理由者，應更正其裁定；而法院受理
    交通事件，準用刑事訴訟法之規定，刑事訴訟法第408 條第
    2 項前段及道路交通管理處罰條例第89條前段分別定有明文
    。又按受處分人不服道路交通管理處罰條例第8 條所定主管
    機關所為之處罰者，得於接到裁決書之翌日起20日內，向管
    轄地方法院聲明異議，為道路交通管理處罰條例第87條第1
    項所規定；又按依道路交通管理處罰條例第87條規定向管轄
    法院聲明異議之期間，自裁決送達之翌日起算，並得依法扣
    除在途期間及聲請回復原狀，為道路交通案件處理辦法第12
    條所明定；而道路交通案件處理辦法第12條規定交通案件聲
    明異議之在途期間扣除，依法院訴訟當事人在途期間標準第
    4 條第1 款第2 目規定，當事人非居住於處罰機關所在之鄉
    、鎮、市（包括縣轄市、省轄市及院轄市），但居住於受理
    聲明異議案件法院之管轄區域者，依本標準第二條第一款中
    之「地方法院在途期間」欄所載日數，扣除在途期間。
二、經查，本件高雄市政府交通事件裁決中心係於民國97年4 月
    8 日為本件裁決處分，並於97年4 月8 日送達於異議人位於
    高雄縣橋頭鄉○○村○○○路100 號7 樓之10之住處，由該
    址之接收郵件人員即橋星大樓互助管理委員會人員收受，有
    本件裁決書、送達證書、個人基本資料各1 份附卷可考，應
    於97年4 月8 日生送達之效力，又依據法院訴訟當事人在途
    期間標準之規定，高雄縣之在途期間為4 日，是扣除在途期
    間後（法院訴訟當事人在途期間標準第4 條第1 項第2 款規
    定參照），本件合法異議期間應延長至97年5 月2 日，異議
    人於97年5 月2 日向本院遞狀聲明異議，有聲明異議狀上之
    本院收狀時間章在卷可查，是異議人在收受裁決書後，業於
    法定期間內，向本院聲明異議，其聲明異議之程序，自屬合
    法，原裁定認異議人聲明異議已逾聲明異議之法定不變期間
    ，容有誤會，從而原裁定以異議人向本院聲明異議，已逾20
    日之法定不變期間而裁定駁回，即有未合，爰依上揭規定，
    由本院將原裁定撤銷，更為裁定。
貳、實體部分：
一、原處分意旨以：異議人即受處分人甲○○（下稱異議人）於
    民國95年10月2 日21時38分許，騎乘車號KAO-972 號重型機
    車，行經高雄縣鳳山市○○路與光復路路口為警攔檢，測得
    其呼氣酒精濃度達每公升1.03毫克，超過法定標準值，乃當
    場製單舉發，爰依道路交通管理處罰條例第35條第1 項第1
    款、違反道路交通管理事件統一裁罰基準及處理細則第43、
    44 、67 條及違反道路交通管理事件統一裁罰基準表規定，
    裁處異議人罰鍰新臺幣（下同）45,000元，並施以道安講習
    等語。
二、聲明異議意旨略以：異議人已因同一事件經臺灣高雄地方法
    院檢察署檢察官以95年度偵字第27422 號緩起訴確定，並已
    於95年12月26日繳交緩起訴處分金3 萬元，原處分機關竟又
    裁決應處45,000元，顯與行政罰法第26條所規定之「一事不
    二罰」有違。爰聲請撤銷原處分有關罰鍰45,000元處分部分
    等語。
三、按汽車駕駛人，駕駛汽車經測試檢定，酒精濃度超過規定標
    準者，處1 萬5 千元以上6 萬元以下罰鍰，並當場移置保管
    其車輛及吊扣其駕駛執照1 年，為道路交通管理處罰條例第
    35條第1 項第1 款所明文；且汽車駕駛人，有前述違反第35
    條第1 項規定之情形者，應接受道路交通安全講習，同條例
    第24條第1 項第2 款亦有明文。
四、按一行為同時觸犯刑事法律及違反行政法上義務規定者，依
    刑事法律處罰之，但其行為應處以其他種類行政罰或得沒入
    之物而未經法院宣告沒收者，亦得裁處之；前項行為如經不
    起訴處分或為無罪、免訴、不受理、不付審理之裁判確定者
    ，得依違反行政法上義務規定裁處之，行政罰法第26條定有
    明文。本條文之規定，乃明定對於人民違反公法上義務之行
    為，除因處罰之性質與種類不同，必須採用不同方法而為併
    合處罰，以達行政目的所必要者外，不得重複處罰之原則，
    以落實大法官釋字第503 號解釋揭示之「一行為不得重複處
    罰」之現代民主法治國家之基本原則，此由本條文之立法理
    由記載：「一行為同時觸犯刑事法律及違反行政法上義務規
    定時，由於刑罰與行政罰同屬對不法行為之制裁，而刑罰之
    懲罰作用較強，故依刑事法律處罰，即足資警惕時，實無為
    一事二罰再處行政罰之必要。且刑事法律處罰，由法院依法
    定程序為之，較符合正當法律程序，應予優先適用。但罰鍰
    以外之沒入或其他種類行政罰，因兼具維護公共秩序之作用
    ，為達行政目的，行政機關仍得併與裁處」即明。
五、次按刑事訴訟法第253 條之1 所指之緩起訴處分，其中檢察
    官命被告為金錢給付部分，並得為民事強制執行名義，受處
    分人因上開緩起訴處分而剝奪其財產權，主觀上此一金錢給
    付義務亦具有強制性、懲罰性，雖不若易科罰金係以支付金
    錢作為自由刑之替代，惟經由檢察官所為之緩起訴處分命受
    處分人向國庫支付一定之金額雖非刑法所定之刑名，然其已
    對受處分人名譽、心理產生相當制約並影響其財產上之權利
    ，應可實質該當行政罰法第26條第1 項所指「依刑事法律」
    之處罰，此時行政機關若另行依法行政裁罰，無異一罪二罰
    。因此，參酌行政罰法第26條之立法意旨，違反行政法上義
    務之行為，若同時亦經檢察官另為緩起訴處分時，行政機關
    應不得就同一行為，再為與刑罰相類之罰鍰處分（臺灣高等
    法院暨所屬法院96年法律座談會刑事類提案第36號參照）。
    至法務部95年5 月25日法律字第0950700393號函雖謂：行政
    罰法第26條第2 項所稱「不起訴處分」包括「緩起訴處分」
    在內等語，然而，「緩起訴」處分之最終雖使被告免於刑事
    訴追之效果，與「不起訴」處分之效果相同，惟刑事訴訟法
    第253 條之1 第1 項係91年2 月8 日增訂，行政罰法則於94
    年2 月5 日公布，制定在後之行政罰法第26條第2 項僅臚列
    「不起訴處分或無罪、免訴、不受理、不付審理之裁判確定
    者」，而未將「緩起訴處分」納入，應係立法者有意排除，
    而非法律漏洞，且緩起訴處分既非不能證明行為人之犯罪事
    實，且有支付一定金額之實質處罰，自與上開行政罰法第26
    條第2 項列舉之不起訴處分等情形迥然有別，是仍無從遽為
    比擬而為相同之處置。如若不然，則刑事被告經法院循審判
    程序判處罰金或得以易科罰金之拘役或有期徒刑，均得以援
    用行政法罰第26條第1 項之規定，免於處以行政秩序罰之雙
    重不利益；至於藉由緩起訴處分而節省司法資源者，在基於
    實質懲罰目的而其財產權遭受剝奪之餘，卻仍需繳納一定金
    額之行政罰鍰，其結果勢必降低刑事被告接受緩起訴處分之
    意願，而反噬緩起訴處分替代繁複刑事審判程序之制度性機
    能。準此，行政罰法第26條第2 項既未將緩起訴處分列舉其
    中，本於「例外規定從嚴解釋」之法理及前揭說明，自不能
    將條文中「不起訴處分」之範圍，擴及於性質顯不相同之「
    緩起訴處分」（臺灣高等法院高雄分院97年度交抗字第453
    號裁定亦同此意旨）。
六、經查：
（一）本件異議人係於95年10月2 日21時38分，因飲酒而已達於
      不能安全駕駛動力交通工具之程度，仍騎乘車號KAO-972
      號重型機車，行經高雄縣經武路與光復路路口時為警攔查
      ，並測得異議人酒後吐氣所含酒精成份達每公升1.03毫克
      等情，為異議人所不爭執，且有高雄縣政府警察局95年10
      月2 日高警交字第N00000000 號舉發違反道路交通管理事
      件通知單附卷可稽，是上揭事實，自堪認定。
（二）又異議人為警查獲後，其酒後不能安全駕駛動力交通工具
      之行為，另經臺灣高雄地方法院檢察署檢察官以95年度偵
      字第27422 號為緩起訴處分，緩起訴處分期間為1 年，並
      命異議人應於緩起訴處分確定之翌日起2 個月內，向公庫
      支付30,000元，嗣該緩起訴處分於95年11月23日確定，異
      議人於期限內之95年12月26日履行上開緩起訴處分之負擔
      等情，有前上揭緩起訴處分書、臺灣高等法院被告前案紀
      錄表、臺灣高雄地方法院檢察署自行收納款項統一收據各
      1 份在卷可憑，是上開事實，亦堪認定。
（三）本件異議人違反道路交通管理處罰條例第35條第1 項之違
      規情節甚為明確。而本條所規定之裁處，除罰緩外，尚有
      尚有吊扣駕照、移置保管車輛等處分，前者係對於過去違
      反義務行為處罰之秩序罰，後者則為對於預防將來再犯危
      險之管制罰；而對違規者科處行政秩序罰，與刑事制裁所
      欲達到保護交通安全之目的相同，是則處以較重之刑事制
      裁已足，無重複處罰之必要。從而，本諸上揭行政罰法第
      26條第1 項本文之意旨，本件對於性質相同之金錢裁罰，
      已經檢察官處以具有實質刑事處罰性質之緩起訴處分，即
      不得無就同一違規事實再處以相同類型之行政秩序罰。原
      處分機關就此未予詳查，仍對異議人科處罰鍰45,000元，
      即有未合。
（四）又按道路交通管理處罰條例雖於94年12月28日增訂第35條
      第8 項規定：「前項汽車駕駛人，經裁判確定處以罰金低
      於本條例第92條第3 項所訂最低罰鍰基準規定者，應依本
      條例裁決繳納不足最低罰鍰之部分」，並於95年3 月1 日
      施行。然上開條文所指「經裁判確定」，應指檢察官或自
      訴人依法提起訴訟，經訴訟程序，法院判決被告有罪，而
      於有罪判決書主文內記載諭知罰金之處罰，且上訴人因逾
      上訴期間或撤回上訴等原因，不得再以上訴方式聲明不服
      而言，此與本件異議人經緩起訴處分之情形尚屬有間，是
      本件得否類推適用該條項規定，再令異議人繳納不足最低
      罰鍰之部分顯非無疑。縱依該條文之立法目的解釋，使受
      緩起訴處分之受處分人與其他酒後駕車受判處罰金者（真
      正刑事處罰）均適用前開規定補繳行政罰鍰差額，似較公
      平，惟法律之解釋難以超出法律規定之文義射程範圍，尤
      以為不利人民之解釋益然，既上開條文已明定適用之範圍
      限於「經裁判確定處以罰金」之情形，縱因此造成法律適
      用上有何不合理處，惟此法律漏洞既非透過法律解釋原則
      得以彌補，實應依修法途徑解決，在修法之前，依該條文
      修法意旨及法律保留原則，本院自當僅得為異議人有利之
      解釋。又況異議人經檢察官為緩起訴處分，仍於緩起訴之
      猶豫期間有隨時遭撤銷之可能，並未發生與不起訴處分後
      禁止再訴相同之效力，從而，爰認本件應無道路交通管理
      處罰條例第35條第8 項規定之適用，附此敘明。
七、綜上所述，原處分機關於上開罰鍰之行政裁罰部分之處分，
    即有未合，受處分人就此部分之異議，為有理由，故就此部
    分之原處分應予撤銷，並為不罰之諭知。
據上論斷，依刑事訴訟第408 條第2 項前段，道路交通管理處罰
條例第89條，道路交通案件處理辦法第20條前段，裁定如主文。
中    華    民    國    97    年    9     月    9     日
                  交通法庭  法  官  王參和
以上正本證明與原本無異。
如不服本裁定，應於收受送達後5 日內向本院提出抗告狀。
中    華    民    國    97    年    9     月    10    日
                            書記官  陳惠玲


司法院資訊處製作；財團法人民間司法改革基金會備份。
